【裁判字號】    99,消債抗,14
【裁判日期】    991124
【裁判案由】    抗告事件
【裁判全文】
臺灣花蓮地方法院民事裁定  99年度消債抗字第14號
抗  告  人  蕭渲煌
上列抗告人因消費者債務清理事件聲請清算，對於民國99年5月
28日本院99年度消債清字第2號裁定提起抗告，本院裁定如下：
    主  文
抗告駁回。
抗告程序費用新台幣壹仟元由抗告人負擔。
    理  由
一、抗告意旨略以：
  (一)消費者債務清理條例（下稱消債條例）為司法院主導推行的
    重要法令，為確保其施行成功，已投下無以數計的人力物力
    ，各法院自應體察斯旨，通力配合。而其施行之成敗，有賴
    各法院秉持悲天憫人之胸懷，主動積極關懷而配合支持，始
    有成功可能。法院對於符合聲請條件者，應即賜予清算之機
    會，對於瑣碎或枝節的程序問題，應主動盡力補齊，而不是
    反輕易駁回案件，如此將會造成該條例施行崩潰，司法院推
    動立法協助民眾的苦心盡付流水，實有欠當。
  (二)抗告人因為理財失當，墮入銀行循環高利率的陷阱，並非是
    蓄意奢侈揮霍，且其積欠的債務，銀行要求的都是年息將近
    20％的高利貸，累積到現在，每個月光是利息就要將近3萬
    多元，抗告人即使不吃不喝，也負擔不起利息，更是一輩子
    都不可能還到任何本金，債務不減反增，且每日都要被恐嚇
    逼債，造成甚大的精神壓力。抗告人之負債總額已超過其總
    資產甚多，又無收入，自已符合清算之要件，並有准許清算
    之必要，以維護其法律上之正當權利，而絕不是不符法律的
    規定要件。
  (三)原法院稱抗告人並無不可歸責於己之事由而毀諾云云，即逕
    駁回抗告人請求，實太武斷偏頗。原本消債條例草案，並未
    有協商成立者不得更生清算之規定，乃因銀行界極力爭取，
    才妥協為現行規定，但此明顯對協商成立者不公平。是以一
    般認為現今法條規定曾成立協商者須有不可歸責事由毀諾云
    云之解釋應該放寬。依司法院與法扶基金會合辦的相關教育
    課程，一致認為符合狀況者：如協商條件超過收入，或收入
    扣除生活必要及扶養開支之數額者、或收入發生變化，或有
    其他變故者，均應符合「不可歸責致履行有重大困難」之情
    事，此已為通說之見解。抗告人雖於95年與最大債權金融機
    構日盛國際商業銀行（下稱日盛銀行）進行協商，但當時乃
    銀行謂若未達協商將繼續受疲勞催收，或謂倘不接受該優惠
    ，將回復原來高利貸云云，軟硬兼施，致抗告人逼不得已僅
    能被迫接受。惟抗告人尚有二名小孩、上有母親需扶養，以
    其居住於台北縣，一個月至少也需支出新台幣（下同）2萬
    多元，且另需為母親償還因投資股票失利所積欠之債務，及
    幫忙接濟經濟狀況不甚穩定之兄長，抗告人原本之薪資實已
    不足支應銀行協商條件要求的17,042元。抗告人更於96年間
    遭原本工作之公司裁員，變成失業而無任何之收入，遭裁員
    後，適逢兄長經營之「振盛通路股份有限公司」（下稱振盛
    公司，現已停業）為謀節稅，遂將抗告人列入虛報薪資，實
    際上並未付薪，並非如國稅局資料有收入。嗣抗告人之兄長
    因經商失敗自殺逝世，抗告人又須照料兄長年幼之子以盡託
    孤之命，亦係一筆開銷，但銀行要求的協商條件仍不肯減少
    ，抗告人已失業無收入，負擔不起，此確係不可歸責於己。
    原審認其96年1月間尚有收入，但抗告人就算1月有收入，到
    年中也變成失業無收入，也是會毀諾，況之前的收入也不敷
    開銷，顯見原審的認定不切實際，違背新法之立法意旨。
  (四)消債條例為破產法的特別法，號稱簡式破產法，甚至規定無
    庸有任何財產亦可准許清算。而於條件較嚴苛困難之破產法
    ，依台灣高等法院85年度抗字第508號、最高法院86年台抗
    字第479號裁判意旨，均是向來認為應准許破產宣告之裁判
    案例，並未見有故意不當設限而不准破產的意見與做法。司
    法院也體認此思潮，推動立法通過消債條例，確認不要「破
    產實益」的條件，以擴大其適用之機會。甚至還於立法說明
    中公然表明：現今實務上不准破產之理由，與現代債務清理
    法制思潮重在給予債務人經濟生活重建之機會不符，明顯不
    同意舊破產法的駁回理由。面對消債條例施行之最新思潮與
    重大法制進展，難道法院還要保守守舊？
  (五)抗告人現有之財產，均無別除權存在，而為普通財產者即有
    10萬元之多，亦屬不少，且絕對均存在，而得構成清算財團
    ，以支付清算程序所生之費用及分配債務（償債比例4.98％
    ）。此亦有類似聲請宣告破產之案例（臺灣高雄地方法院94
    年度破字第29號裁定等），故不僅聲請人剩餘之財產、本件
    的償還比例，比其他准許破產之案例要高，自當更符合簡易
    破產法之清算要件，而應准許清算。至於還款比例的多寡，
    則非為破產（清算）所應斟酌之要件，此亦有頃近最高法院
    95年台抗字751號、96年台抗字第35、208號判決迭為指示在
    案。債務清理（破產）制度乃係兼為保護債務人及債權人雙
    方之權益，並非獨偏一方，法院斟酌倘合於法定之要件，即
    債務人之負債超過資產，已達不能清償之程度，又無足夠收
    入，即應准予清算，而勿要另以其他無謂之理由駁回請求，
    使債務人陷於龐大債務壓力而一輩子被人逼債之苦境，有損
    新法制度賦予債務人在經濟上重生機會之立法意旨。為此依
    法提起抗告，請求廢棄原裁定等語。
二、按債務人與金融機構協商成立者，不得聲請更生或清算，但
    因不可歸責於己之事由，致履行顯有重大困難者，不在此限
    ；本條例施行前，債務人依金融主管機關協調成立之中華民
    國銀行公會會員辦理消費金融案件無擔保債務協商機制與金
    融機構成立之協商，準用前項之規定，消債條例第151條第5
    項、第6項分別定有明文。消債條例之立法目的，乃認陷於
    經濟上困境之消費者若任其於惡性循環之債務窘境中自生自
    滅，其將衍生嚴重之社會問題，致難以維持安定之社會經濟
    秩序，故有予之分別情形依更生或清算之程序清理其債務之
    必要，藉以妥適調整債務人與各相關債權人等間之權利義務
    關係，以保障債權人獲得公平受償，並謀求消費者經濟生活
    之更生機會，從而健全社會經濟發展。惟私法上之債之關係
    ，係以當事人間之信賴關係為基礎，為社會經濟組織之重要
    支柱，故當事人於以法律行為追求自己之利益之際，亦應顧
    及對方之利益，並考量債權債務在社會上之作用，本於誠實
    及信用之原則，行使其債權及履行其債務。準此，債務人如
    於清債條例施行前，已利用金融主管機關協調成立之中華民
    國銀行公會會員辦理消費金融案件無擔保債務協商機制，與
    金融機構成立協商，即須依約清償債務，不得依消債條例聲
    請更生，僅於其後發生情事變更，在清償期間收入或收益不
    如預期，致該方案履行困難甚或履行不能，且因不可歸責於
    己之事由所致，始能聲請更生或清算，至如認該協商方案履
    行有其他不適當情形，即應再循協商途徑謀求解決，不得逕
    依消債條例聲請更生或清算。蓋該債務清償方案係經債務人
    行使程序選擇權而與債權人締結之債務清理契約，其即應受
    該契約之拘束，且消債條例更生之規範目的，係在維持債務
    人基本生活之情況下，於債務人之能力範圍內盡力清償債務
    ，非謂債務人得任意利用債務清理程序減輕債務，因此，為
    避免債務人針對已成立之協商方案任意毀諾，濫用更生或清
    算之債務清理程序，須債務人於協商成立後因不可歸責於己
    之事由，致其無法履行原定清償方案，始例外得依消債條例
    聲請更生或清算。
三、本院之判斷：
  (一)抗告人於95年間依照中華民國銀行公會會員辦理消費金融案
    件無擔保債務協商機制與金融機構成立協商，並約定自95年
    6月起，分120期，利率0％，每月清償17,042元，惟抗告人
    於96年1月毀諾等情，有協議書、日盛國際商業銀行99年4月
    28日民事陳報狀可憑（原審卷(一)18至20頁、卷(二)121頁），
    應堪信為真實。
  (二)抗告人95、96年度所得總額分別為503,043元、869,886元，
    有財政部臺灣省北區國稅局綜合所得稅各類所得資料清單可
    稽（原審卷(二)21、22頁），而依該所得資料所示抗告人之薪
    資所得來源，95年係任職於統一超商股份有限公司（下稱統
    一超商），96年則任職於統一超商及振盛公司。雖抗告人辯
    稱其兄長經營之振盛公司實際上並未付薪云云縱然屬實，其
    協商成立後至毀諾期間，既仍持續任職於統一超商，顯見其
    資力並無何變化。如以95年抗告人任職統一超商每月平均收
    入約為41,920元計，而抗告人於96年8月離婚（原審卷(一)16
    頁戶籍謄本可參），自承有二名小孩，如以內政部公告99年
    度台灣省每人每月最低生活費9,829元為標準，抗告人每月
    個人生活必要支出，及應與配偶分擔子女之扶養費，各為
    9,829元，再扣除協商還款金額17,042元，則尚餘5,220元〈
    計算式：0000000000－（9829×2/2）－17042＝5220〉，
    聲請人非有不能清償債務之情形，卻於經濟條件未變化之情
    形下，率然毀諾，難認其未履行協商條件係有不可歸責於己
    之事由。抗告人雖稱其於96年間遭公司裁員、需照料兄長自
    殺後所遺年幼之子等情，然依抗告人所述，上開情事均係發
    生於毀諾之後，故縱抗告人目前確實因而有收入減少、支出
    增加情形，但抗告人不依協商條件履行在先，實難反將尚未
    發生之事，執以認定其有不可歸責於己之事由始毀諾，依據
    前述說明，其聲請清算，與消債條例第151條第5項、第6項
    規定要件未合。
  (三)抗告人如認協商條件確有無法履行或履行不便之情形，因債
    權銀行針對業已成立協商而毀諾者，推行個別協商一致性方
    案，而抗告人為67年次，正值青壯，有相當工作能力，自當
    得再以實際負擔能力及收支狀況透過協商機制，謀求清理、
    解決其債務。其逕向法院聲請清算，實難認有積極尋求債務
    清理之誠意。
  (四)按消債條例所規定之清算制度，實質上即為破產法上破產之
    特別程序，其目的乃在使債權人獲得公平之受償，以使債務
    人在經濟上得有更生之機會，防止社會經濟發生混亂。惟清
    算制度並非在使債務人恣意消費所造成之債務，轉嫁予債權
    人負擔，債務人之免責制度，應在鼓勵勤勞誠實之債務人，
    而非縱容投機不誠實之債務人奢侈浪費，倘債務人於聲請清
    算前之相當期間內，利用信用金融之機會，恣意為非屬通常
    生活所需之鉅額消費或作奢侈性、投機性之消費，而不在意
    日後履行返還之能力，反而算計消債條例中之免責制度，濫
    用債務清理程序以規避其應負擔之償還責任，自與本條例之
    立法意旨有違，此觀消債條例第134條第4款對於因浪費、賭
    博或其他投機行為，致財產顯然減少或負擔過重之債務，而
    生開始清算之原因，法院應為不免責之裁定甚明。本件抗告
    人自承其債務形成原因，部分係為母親償還因投資股票失利
    所積欠之債務，則其負此債務，既係因基於家人情誼而自願
    承擔，本不應認係不可歸責於己者，且抗告人未衡量自身日
    後履行償債之能力，反欲將其家人因投機行為所招致之損失
    轉嫁予債權人負擔，客觀上亦難認未有濫用清算程序以規避
    債務償還之道德風險，有違誠信原則，法院自得駁回之，資
    以衡平債權人及債務人之權益。
四、綜上所述，本件抗告人無不可歸責於己致履行顯有重大困難
    之事由，其聲請清算與前開規定不符，且上開欠缺又屬無從
    補正，自應駁回其聲請。從而，原審裁定駁回抗告人清算之
    聲請，核無違誤，抗告意旨猶執前詞，指摘原裁定不當，求
    予廢棄另為裁定，為無理由，應予駁回。
五、結論，本件抗告為無理由，依消債條例第15條，民事訴訟法
    第495條之1第1項、第449條第1項、第95條、第78條，裁定
    如主文。
中    華    民    國    99    年    11    月    24    日
                        臺灣花蓮地方法院民事庭
                            審判長法官  湯文章
                            法      官  沈士亮
                            法      官  楊碧惠
以上正本係照原本作成。
本裁定不得再抗告。
中    華    民    國    99    年    11    月    24    日
                                書記官  羅仕健

司法院資訊處製作；財團法人民間司法改革基金會備份。
